臺灣高等法院高雄分院民事判決
111年度家上字第9號
上  訴  人  乙○○
訴訟代理人  蔡淑媛法扶律師
被上訴人    甲○○
上列當事人間請求離婚等事件，上訴人對於中華民國110年11月3
0日臺灣高雄少年及家事法院109 年度婚字第529 號第一審判決
提起上訴，本院於111年6月22日言詞辯論終結，判決如下：
    主      文
上訴駁回。
第二審訴訟費用由上訴人負擔。
    事實及理由
一、被上訴人經合法通知，未於言詞辯論期日到場，核無民事訴
    訟法第386 條各款所列情形，爰依上訴人之聲請，由其一造
    辯論而為判決。
二、上訴人主張：兩造於民國103年9月20日結婚，婚後育有未成
    年子女李○○（OOO年O月生）。兩造婚姻期間，屢因家庭經濟
    （含生活費、子女扶養費等）發生爭執，被上訴人未能理性
    溝通，反多以三字經等語辱罵伊，對伊侄子之管教亦偶有辱
    罵行為，且無意分攤家庭費用；伊罹患子宮頸癌摘除子宮後
    ，被上訴人未體諒伊身體狀況及身心痛苦，仍要求履行夫妻
    義務；被上訴人於109年4月間，因伊房間牆壁滲水而指責、
    辱罵伊，兩造提及離婚，被上訴人竟於兩造至戶政事務所辦
    離婚登記時反悔，返家欲帶李○○離去，經伊拒絕之際，大發
    脾氣、打壞桌子，致伊受龐大之精神壓力與虐待。綜上，被
    上訴人上開諸多不當行為，已對伊構成不堪同居之虐待，且
    兩造間已無任何互信基礎，無法繼續維持婚姻，爰依民法第
    1052條第1項第3款及同條第2項規定，擇一請求法院判准兩
    造離婚。又李○○自出生起迄今，均由伊及伊母照顧，伊具工
    作、經濟能力，得維持李○○生活，且有親屬支援系統，是為
    李○○之最佳利益，爰請求由上訴人單獨擔任李○○之親權人，
    並參酌行政院主計總處公布高雄市每人消費支出之標準，以
    每月新臺幣（下同）2萬元計算李○○之扶養費，由兩造平均
    分攤，則被上訴人應自兩造判決離婚確定之日起至李○○成年
    止（下稱A期間），按月給付李○○1萬元，由伊代為受領，如
    有一期不付，視為全部到期等語。
三、被上訴人則以：兩造偶因細故發生爭執，實屬正常夫妻生活
    ，伊無謾罵上訴人，亦無不當情緒，又伊對上訴人侄子僅正
    常管教。另伊就上訴人房間牆壁滲水，係表示願自行修繕，
    未辱罵上訴人，但考量施工過程會有粉塵，方要求上訴人將
    物品打包，然上訴人擔憂費用未為打包，兩造才發生爭執。
    兩造此次爭執前，仍有全家出遊情形，兩造婚姻無重大破綻
    ，應以李○○最佳利益為主，不需離婚。伊每週接小孩，都與
    上訴人溝通改善雙方關係之方式，但均遭拒絕。此外，伊願
    意自110年4月起，按月支付5千元生活費予上訴人，上訴人
    之請求無理由等語置辯。
四、原審為上訴人敗訴之判決，上訴人不服，提起上訴，於本院
    聲明求為廢棄原判決，改判准如上開請求所示。被上訴人並
    未作何答辯聲明。
五、上訴人依民法第1052條第1 項第3 款及同條第2項之規定，
    請求判決離婚，有無理由？本院判斷：
　㈠上訴人依民法第1052條第1 項第3 款規定訴請離婚，並無理
    由：
  1.按民法第1052條第1 項第3 款所謂不堪同居之虐待，係指予
    以身體上或精神上不可忍受之痛苦，致不堪繼續同居者而言
    ，此應就具體事件，衡量夫妻之一方受他方虐待所受侵害之
    嚴重性，斟酌當事人之教育程度、社會地位及其他情事，是
    否已危及婚姻關係之維繫綜合判斷。如客觀上，尚未逾越一
    般人所能忍受之程度而有侵害人格尊嚴與人身安全者，即不
    得謂已受不堪同居之虐待，自不容夫妻之一方，憑其單方主
    觀之見解，任意請求與他方離婚。
  2.上訴人固主張被上訴人有上開對其構成不堪同居之虐待事由
    ，然經被上訴人執前詞否認，依民事訴訟法第277 條前段規
    定，上訴人就被上訴人有構成不堪同居之虐待行為之利己事
    實，自應先負舉證之責。
　3.上訴人主張兩造婚姻期間，屢因家庭經濟發生爭執，被上訴
    人未理性溝通，動輒以三字經辱罵伊，亦曾辱罵伊侄子，且
    無意分攤上開家庭費用，已屬虐待云云，無非以證人即其弟
    媳陳姿文、母親張王秋貴之證述為據。查：
　⑴陳姿文雖證述：兩造平常與伊同住高雄娘家，假日才與李○○
    回屏東1天。兩造有時因金錢、小孩吵架，小孩白天如比較
    吵，被上訴人會很兇向孩子說不要吵，且一個月起碼1次罵
    上訴人三字經。兩造都口頭爭吵，只有1次吵說要離婚時，
    被上訴人打壞桌子。…伊不清楚被上訴人之經濟狀況，上訴
    人領底薪，…被上訴人自本件審理後才找工作，…聽上訴人說
    被上訴人於週五會給生活費3千元或5千元，但週一要回屏東
    時，又向上訴人要回去。…伊聽張王秋貴表示104年5月起至1
    05年6月止，被上訴人每月有給其5千元、自110年4月開庭後
    ，有拿錢回家。…伊曾看到被上訴人掐伊小孩脖子說安靜一
    點，或許輕輕掐，但伊身為父母做何感想，且伊哥哥小孩亦
    曾告知「姑丈（即被上訴人）會捏我」等語（見原審卷第29
    1、293、297、299、301頁）。張王秋貴則證稱：兩造如未
    吵架，被上訴人對伊很好，會載伊去就醫，但兩造如因金錢
    吵架，伊聽到會很難過，然伊未問兩造，不知道情形。…被
    上訴人於104年5月至105年6月間，有按月給伊5千元保母費
    ，後來因上訴人生病開刀，伊就說先不用給…被上訴人這幾
    個月有去外面找工作，有固定給上訴人錢。伊起初勸上訴人
    ，畢竟李○○小，且被上訴人在家多少會幫忙做事，但伊聽到
    被上訴人以三字經罵上訴人，罵完又說不是罵上訴人，只是
    生氣才說三字經等語（見原審卷第303至307頁）。陳姿文、
    張王秋貴係兩造同住高雄娘家期間之同居親屬，就兩造婚後
    互動情形應頗為清楚，且其等為上訴人聲請傳訊之證人，當
    無可能故為有利被上訴人之證述，又經具結擔保證言之可信
    性，所述應認真實。
　⑵然比對陳姿文、張王秋貴所述，兩造固「有時」因金錢、小
    孩之事發生口角，惟尚屬偶發情形，且兩造未吵架期間，被
    上訴人對待岳母（即張王秋貴）恭敬親厚，亦會幫忙協助家
    務，參以陳姿文、張王秋貴並不知兩造發生口角之來龍去脈
    ，不能僅憑兩造因偶發事件發生口角之狀態，即遽認被上訴
    人於精神上虐待上訴人。其次，被上訴人於兩造出現口角爭
    執時，固曾有語出穢言之行為，惟其已表示係基於一時氣憤
    所為，非針對上訴人之指謫，考量被上訴人係二專畢業、畢
    業後在家中工作，從事木匠為業（見原審卷第143、145 頁
    ），以其受教程度、工作環境以觀，即便偶有言行流於粗鄙
    、不遜之情，不能認係精神虐待上訴人。又被上訴人於OOO
    年O月李○○出生後，自104年5月起至105年6月止，有連續長
    達1年給付張王秋貴保母費，係因上訴人生病，張王秋貴心
    疼女兒女婿主動告知無庸再為給付，被上訴人始停止支付；
    另被上訴人於原審審理期間，亦有積極外出謀職，並給付固
    定生活費予上訴人之事實，綜觀上情，即使被上訴人經濟能
    力有限，但於其能力所及範圍，仍願為兩造之家庭貢獻一己
    之力，本院不能認定被上訴人無意分擔家庭費用。此外，被
    上訴人固曾出現捏、掐上訴人姪子身體之舉動，但不能認定
    已有致傷之程度或辱罵姪子情況。何況，被上訴人與上訴人
    姪子互動情形，本與是否精神虐待上訴人無涉，不能遽此為
    不利被上訴人之認定。則上訴人主張兩造因家庭經濟發生爭
    執，被上訴人屢以三字經辱罵伊，亦無意分攤家庭費用，構
    成精神虐待，並不可採。
　4.上訴人主張被上訴人於109年4月間，因伊房間牆壁滲水而指
    責、辱罵伊，兩造提及離婚，被上訴人竟於兩造至戶政事務
    所辦離婚登記時反悔，返家欲帶李○○離去，經伊拒絕之際，
    大發脾氣、打壞桌子，致伊受龐大之精神壓力與虐待云云，
    亦以陳姿文、張王秋貴之證述為據。查：
　⑴陳姿文證述：上訴人房屋漏水，請人修繕比較花錢，兩造經
    濟困難，被上訴人說要自己修，但沒看到有去做，迄今未修
    。…疫情期間，上訴人想向被上訴人拿錢支付小孩生活費，…
    被上訴人就很生氣，…兩造吵一吵，被上訴人說不然去戶政
    辦離婚，全部都準備好去戶政後，被上訴人又反悔，以見證
    人均上訴人親友為由，拒絕辦理離婚登記，那時被上訴人有
    把桌子打壞等語（見原審卷第293、295頁）。張王秋貴則證
    述：兩造因為壁癌吵架，就吵到要離婚等語（見原審卷第30
    5、307頁）。而上訴人雖自陳：前因防疫隔離14天，在家休
    無薪假，被上訴人當時又說要修繕牆壁，伊煩惱錢在哪，當
    天吵的很大聲，鄰居都聽到等語（見原審卷第239頁）；但
    被上訴人表示：上訴人房間的壁癌很嚴重，造成很重的濕氣
    跟黴菌，伊希望上訴人不要擔心錢的問題，讓伊幫忙把壁癌
    處理好，伊會自己處理施工等語（見原審卷第243頁）。
  ⑵依上所述，兩造因上訴人房間壁癌所生爭執，係基於被上訴
    人擔憂上訴人居住環境不佳，恐影響身體健康，有意自行動
    工修繕為上訴人解決困擾；上訴人則因自身經濟狀況無力負
    擔房間修繕費而感到壓力，卻未就此事由與被上訴人妥善溝
    通，致兩造互生誤解而引發爭執，可見被上訴人經濟或有不
    佳，但仍相當體恤上訴人，且注意其健康之照護，願自行為
    上訴人修繕房間，即便被上訴人因誤解與上訴人發生爭執時
    ，未能妥適控管自身情緒，所為出口三字經、或打壞桌子等
    舉止固非可取，惟此仍屬被上訴人一時情急所致之偶一事件
    ，尚與「逾越一般人所能忍受之程度而有侵害人格尊嚴」有
    別，依上開說明，自不合「不堪同居虐待」之要件，故上訴
    人此部分主張，亦不足採。
　5.上訴人再主張罹患子宮頸癌摘除子宮後，被上訴人未體諒伊
    身體狀況及身心痛苦，執意要求履行房事（性行為）之夫妻
    義務。被上訴人就此主張雖無答辯，然上訴人亦無提出其他
    證據相佐，自不能認定被上訴人有此行為。
　6.此外，上訴人就兩造婚後同居期間，被上訴人有施以身體上
    或精神上不可忍受痛苦之利己事實，並未提出其他具體事證
    以實其說，則其主張被上訴人有上開對其為不堪同居虐待之
    事由，不足採信。從而，上訴人依民法第1052條第1項第3款
    規定，請求裁判離婚，於法無據，不應准許。
　㈡上訴人依民法第1052條第2 項規定訴請離婚，亦無理由：
  1.按有民法第1052條第1 項以外之重大事由，難以維持婚姻者
    ，夫妻之一方得請求離婚。但其事由應由夫妻之一方負責者
    ，僅他方得請求離婚，民法第1052條第2 項固有明文。而所
    謂「有前項以外之重大事由，難以維持婚姻者」，乃抽象的
    、概括的離婚事由，係民法親屬編於74年修正時，為因應實
    際需要，參酌各國立法例，導入破綻主義思想所增設。上開
    法條所稱「有前項以外之重大事由，難以維持婚姻者」，係
    以婚姻是否已生破綻而無回復之希望，為其判斷之標準，而
    婚姻是否已生破綻無回復之希望，則應依客觀之標準，即難
    以維持婚姻之事實，是否已達於倘處於同一境況，任何人均
    將喪失維持婚姻之意願而定。至於同條項但書所規定「難以
    維持婚姻之重大事由應由夫妻之一方負責者，僅他方得請求
    離婚」，乃因如肯定有責配偶之離婚請求，無異承認恣意離
    婚，破壞婚姻秩序，且有背於道義，有欠公允，同時亦與國
    民之法感情及倫理觀念不合，因而採消極破綻主義。倘該重
    大事由，夫妻雙方均須負責時，應比較衡量雙方之有責程度
    ，僅責任較輕之一方得向責任較重之他方請求離婚，如有責
    程度相同時，雙方均得請求離婚，始屬公允，是責任較重之
    一方應不得向責任較輕之他方請求離婚，以符合公平（最高
    法院94年度台上字第2059號、95年度台上字第2924號判決意
    旨參照）。
　2.上訴人雖主張被上訴人屢因家庭經濟問題，以三字經辱罵伊
    、無意分攤家庭費用、強迫伊履行夫妻義務、因房間壁癌乙
    事爭執後，兩造欲辦離婚登記時又反悔，被上訴人各精神虐
    待之行為，造成兩造間已無任何互信基礎，婚姻難以繼續維
    持云云。然承前述，上訴人所舉事證均不能證明兩造同居上
    訴人娘家期間，被上訴人有何施以精神上之虐待行為。其次
    ，依訪視報告所示（見原審卷第145、152頁），兩造係網路
    認識，交往約1年後奉子成婚，上訴人於婚後因懷孕、工作
    地在高雄等事由，居住在高雄；被上訴人則係在屏東從事家
    族木製品接單工作，該行業目前不景氣，平均月收入2萬餘
    元，可見兩造於婚前交往期間不長，婚後平日以分居為主，
    假日始有同居情形，雙方聚少離多，婚姻生活本易出現歧見
    ，尚需仰賴兩造以良好溝通方式予以維繫。然上訴人自陳：
    兩造自去年吵架到現在，伊沒有讓被上訴人到伊家中；伊無
    意願上婚姻諮商或團體課等語（見原審卷第243、311頁）。
    另被上訴人則稱：伊認為不應該為了房間壁癌的事就離婚，
    彼此沒有住在一起，更要溝通，以小孩最佳利益去談，…上
    訴人就是不談，伊每週接小孩，都會跟上訴人說有什麼方式
    讓雙方溝通、重修舊好、改善關係，但上訴人都說不要；在
    調解時，伊說願意去上課，但上訴人如不願意上課，伊自己
    上課沒有意義等語（見原審卷第237、311頁）。足認兩造雖
    自上訴人房間壁癌乙事發生爭執而分居至今，及目前兩造陷
    於難以有效互動、溝通狀態，惟此係上訴人主觀上不欲繼續
    維持婚姻所致，反觀被上訴人既仍有與上訴人共同上課學習
    夫妻相處之道、互相扶持終老之意願，而依兩造之現況，及
    上訴人主張事證均尚難認被上訴人有其他可歸責之重大事由
    ，致兩造婚姻已達客觀上已生破綻不能維持之程度，則上訴
    人依民法第1052條第2 項規定請求離婚，亦屬無據，不應准
    許。
　㈢上訴人訴請法院准其與被上訴人離婚既無理由，則上訴人以
    離婚有理由為前提，併請求酌定未成年子女李○○之親權及請
    求被上訴人給付自本件判決離婚確定日起至李○○成年止之扶
    養費部分，已均無審論之必要。
六、綜上所述，上訴人依民法第1052條第1 項第3 款及第2 項規
    定，請求法院擇一判准其與被上訴人離婚，並酌定上訴人單
    獨擔任李○○之親權人、被上訴人應於A期間，按月給付李○○1
    萬元，由上訴人代為受領，均不應准許。從而，原審為上訴
    人敗訴之判決，並無不合。上訴論旨指摘原判決不當，求予
    廢棄改判，為無理由，應駁回上訴。
七、本件事證已臻明確，兩造其餘之攻擊或防禦方法及所用之證
    據，經本院斟酌後，認為均不足以影響本判決之結果，爰不
    逐一論述，附此敘明。
八、據上論結，本件上訴為無理由，判決如主文。
中　　華　　民　　國　　111 　年　　7 　　月　　20　　日
                            家事法庭
                                審判長法  官  黃國川　　
                                      法  官  李怡諄　　
                                      法  官  何佩陵　
 
以上正本證明與原本無異。
如對本判決上訴，須於判決送達後20日內向本院提出上訴狀，其
未表明上訴理由者，應於上訴後20日內向本院提出上訴理由書（
均須按他造當事人之人數附繕本）。上訴時應提出委任律師或具
有律師資格之人之委任狀，並依附註條文規定辦理。如委任律師
提起上訴者，應一併繳納上訴審裁判費。
中　　華　　民　　國　　111 　年　　7 　　月　　20　　日
                                      書記官  陳旻萱
附註：
民事訴訟法第466 條之1 ：
對於第二審判決上訴，上訴人應委任律師為訴訟代理人，但上訴
人或其法定代理人具有律師資格者，不在此限。
上訴人之配偶、三親等內之血親、二親等內之姻親，或上訴人為
法人、中央或地方機關時，其所屬專任人員具有律師資格並經法
院認適當者，亦得為第三審訴訟代理人。
第1 項但書及第2 項情形，應於提起上訴或委任時釋明之。